【裁判字號】    94,訴,33
【裁判日期】    950104
【裁判案由】    第三人異議之訴
【裁判全文】
臺灣臺東地方法院民事判決                94年度訴字第33號
原      告  丁○
            乙○○
            丙○○
共      同
訴訟代理人  陳信伍律師
被      告  台東縣台東地區農會
法定代理人  戊○○
訴訟代理人  吳漢成律師
上列當事人間第三人異議之訴事件，本院於民國94年12月21日言
詞辯論終結，判決如下：
    主      文
原告之訴駁回。
訴訟費用由原告負擔。
    事實及理由
壹、程序方面:
一、按當事人之法定代理人其代理權消滅者，應由有代理權之法
    定代理人承受訴訟，此觀民事訴訟法第170條之規定自明。
    本件原告起訴後，法定代理人已由田石雄變更為戊○○，有
    臺東縣臺東地區農會函附卷可稽 (見本審卷第32頁)，並由
    戊○○於民國94年4月15日具狀聲明承受訴訟 (見本審卷第
    31頁)，核與民事訴訟法第170條、第175條之規定相符，應
    許其承受並續行訴訟，合先敘明。
二、再按被告於訴之變更或追加無異議，而為本案之言詞辯論者
    ，視為同意變更或追加。民事訴訟法第255條第2項亦定有明
    文。本件原告起訴，原請求本院93年度執字第6646號清償債
    務強制執行事件中，就原告丁○所有坐落臺東市○○段22、
    71、73地號土地上建物，即鐵皮房屋2間及鐵皮棚架1座所為
    之強制執行程序應予撤銷; 就原告乙○○所有坐落臺東市○○段22、71、73地號土地上建物，即門牌號碼為臺東市○○
    路○段55號加強磚造1樓平房1棟所為之強制執行程序，應予
    撤銷; 就原告丙○○所有坐落臺東市○○段159、159之1、1
    32之1地號土地上建物，即鐵皮房屋7間及鐵皮棚架1座所為
    之強制執行程序，應予撤銷。嗣於本院審理中，變更為: 本
    院93年度執字第6646號清償債務強制執行事件，就原告丁○
    所有坐落臺東市○○段22、22之1、71地號土地上建物，即
    如附圖一 (1151建號)所示A、B、F、G部分所為之強制執行
    程序，應予撤銷; 就原告乙○○所有坐落臺東市○○段22、
    22之1、71地號土地上建物，即如附圖一 (1151建號)所示C
    、D 、E部分所為之強制執行程序，應予撤銷; 就原告丙○○所有坐落臺東市○○段159地號土地上建物，即如附圖二
    (1150建號)所示之房屋所為之強制執行程序，應予撤銷。被
    告對此訴之變更並無異議，且為本案之言詞辯論，依前揭說
    明，視為同意原告上開訴之變更，併此敘明。
貳、實體方面:
一、原告丁○主張: 本院93年度執字第6646號清償債務強制執行
    事件 (下稱系爭強執事件)，查封債務人李榮舜所有，坐落
    臺東市○○段22、71地號土地，惟地上建物 (部分坐落在同
    段22之1地號國有土地上)，即如附圖一所示A、B、F、G部分
    之鐵皮房屋兩間、鐵架蓋鐵皮雞舍間一間及涼棚一座 (下稱
    系爭71號建物)，係原告丁○於71年間，出資委由訴外人王
    明忠興建。當時王明忠之弟即訴外人王星翰 (原名甲○○)
    甫自軍中退伍，亦參與上開系爭71號建物之興建工作，雖王
    明忠已於73年1月7日死亡，然其弟王星翰仍可證明上開系爭
    71 號建物係由原告丁○出資興建。原告丁○自擁有系爭71
    號建物之所有權，且目前亦係由原告丁○管理使用中。被告
    誤認為債務人李榮舜所有，聲請本院民事執行處查封併付拍
    賣，其程序顯有違誤等語。原告乙○○主張: 坐落上開債務
    人李榮舜所有土地上建物即如附圖一所示C、D、E部分，門
    牌號碼為臺東市○○路○段55號加強磚造1樓平房1棟 (部分
    坐落在同段22之1地號國有土地上)為其所有，此有臺東縣稅
    捐稽徵處房屋稅籍證明書可證，該屋係與原告丁○所有之房
    屋一起興建，現委由丁○代為出租管理中。被告誤指為債務
    人李榮舜所有而聲請本院查封拍賣，亦有違失等語。原告丙○○主張: 坐落臺東市○○段159地號土地為債務人李榮舜
    所有，其上建物，即如附圖二所示之房屋，係原告於72年間
    ，出資委由訴外人王明忠興建，王明忠之弟即王星翰亦參與
    上開房屋之興建工作，足可證明上開房屋係原告丙○○出資
    興建。原告丙○○自擁有該屋之所有權，目前該建物亦由原
    告丙○○管理使用中。被告誤指為債務人李榮舜所有而聲請
    本院於強制執行程序中併予查封拍賣，顯有違誤等語。爰均
    依強制執行法第15條規定，本於上開建物所有權人之地位，
    提起第三人異議之訴，請求撤銷上開違失之強制執行程序，
    並聲明: 本院93年度執字第6646號清償債務強制執行事件，
    就原告丁○所有坐落臺東市○○段22、22之1、71地號土地
    上建物，即如附圖一 (1151建號)所示A、B、F、G部分所為
    之強制執行程序，應予撤銷; 就原告乙○○所有坐落臺東市
    ○○段22、22之1、71地號土地上建物，即如附圖一(1151建
    號)所示C、D、E部分所為之強制執行程序，應予撤銷; 就原
    告丙○○所有坐落臺東市○○段159地號土地上建物，即如
    附圖二 (1150建號)所示之房屋所為之強制執行程序，應予
    撤銷。
二、被告則以: 坐落臺東市○○段22、71、159地號土地皆為債
    務人李榮舜所有，債務人李榮舜於81年間提供該等土地為被
    告設定抵押權，以擔保其母即另一債務人林英貴向被告借款
    。依債務人李榮舜所提出的切結書、租賃契約書可知上開土
    地上的建物均為債務人李榮舜所有。債務人亦未同意原告等
    3人使用上開土地，且依前述債務人所提出之切結書，更可
    證明上開土地並無出租或他人占用之情事。系爭門牌號碼為
    臺東市○○路○段55號之房屋係原告乙○○於89年3月14日以
    買賣為原因，向債務人李榮舜買受，乙○○並非原始起造人
    。是原告乙○○僅取得上開房屋事實上處分權，系爭房屋所
    有權並無變動，仍屬債務人李榮舜所有。坐落臺東市○○段
    159地號土地上建物係另一債務人林英貴即李榮舜之母所興
    建，與原告丙○○無關，由林英貴曾在84年到88年間出租該
    屋可證。原告丁○於本院查封附圖一所示房屋時，曾主張自
    己係向債務人李榮舜承租，恰可證明系爭房屋的所有權人不
    是原告。原告應提出證明系爭房屋是原告原始興建的等語，
    資為抗辯，並聲明: 原告之訴駁回。
三、坐落臺東縣臺東市○○段22、71、159地號土地為債務人李
    榮舜所有，其中同段71、159地號土地2筆於81年1月16日設
    定最高限額抵押權，權利價值為新臺幣 (下同)11,880,000
    元予被告，擔保其母林英貴之借款，李榮舜並為該借款之連
    帶保證人，嗣林英貴無力清償，被告於取得本院93年度促字
    第2024號支付命令之執行名義後，聲請本院民事執行處以本
    院93年度執字第6646號清償債務強制執行事件，強制執行上
    開債務人李榮舜所有之土地。於93年10月4日查封期日，依
    被告指封將如附圖二所示土地上未辦理建物所有權第一次登
    記之建物併予查封，並囑託臺東縣臺東地政事務所測量，就
    東海段159地號土地上建物，製有如附圖二(1150建號)之建
    物測量成果圖乙份。並調本院91年度執全字第639號債權人
    彰化商業銀行股份有限公司對債務人李榮舜、林英貴等2人
    之假扣押執行卷就91年12月10日假扣押同段22、22之1、71
    地號土地上建物，囑託臺東縣臺東地政事務所測量，亦製有
    如附圖一 (1151建號)之建物測量成果圖乙份。原告等3人均
    於93年11月26日具狀聲明異議，聲明系爭建物均為原告等斥
    資興建，當然為原告所有，故聲明異議，請求撤銷查封等語
    。被告則於93年12月13日具狀陳明原告丁○、丙○○係債務
    人林英貴之弟，債務人李榮舜之舅，原告乙○○係債務人林
    英貴之女，債務人李榮舜之姊，渠等聲明異議，顯係阻礙債
    權人強制執行，遂債務人避債之目的並為反對之表示。本院
    民事執行處遂於93年12月16日函知原告，請渠等依法提起第
    三人異議之訴以謀解決等之事實，有土地登記謄本、借據、
    他項權利證明書、本院93年度促字第2024 號支付命令裁定
    書及確定證明書、建物測量成果圖、聲明異議狀、陳報狀等
    件可考，復經本院依職權調取本院93年度執字第6646號清償
    債務強制執行事件全卷卷宗查閱屬實，兩造對此亦不爭執，
    自堪信為真實。本件經本院協調兩造，確認爭點為: (1)如附
    圖一 (1151建號)所示A、B、F、G部分之建物是否屬於原告
    丁○所有? (2)如附圖一 (1151建號)所示C、D、E部分之建物
    是否屬於原告乙○○所有? (3)如附圖二(1150建號)所示建物
    是否屬於原告丙○○所有? 本院自應依此而為審究。
四、按第三人就執行標的物有足以排除強制執行之權利者，得於
    強制執行程序終結前，向執行法院對債權人提起異議之訴。
    如債務人亦否認其權利時，並得以債務人為被告。強制執行
    法第15條定有明文。又強制執行法第15條所謂就執行標的物
    有足以排除強制執行之權利者，係指對于執行標的物有所有
    權、典權、留置權、質權存在情形之一者而言。不動產物權
    依法律行為而取得者，非經登記不生效力。如非依法律行為
    而取得者，雖不以登記為取得所有權之要件，但其取得所有
    權之原因必須有相當之證明，否則即無從認為有所有權之存
    在，而得據以排除強制執行。最高法院亦分別著有44年臺上
    字第721號、47年臺上字705號判例可資參照。經查:
(一)原告丁○主張系爭71號建物為其所有，渠為系爭71號建物之
    原始起造人等情，固舉證人王星翰之證述為據。惟證人王星
    翰於本院結證稱: 「 (問: 現在從事何業? 從事多久?) 鐵
    工，25年了。」、「 (問: 那1年退伍? 退伍後在何處工作?
    月入多少?)71 年1月1日退伍。與我的哥哥王明忠在一起從
    事鐵工。那時租屋在豐榮路。收入約1天600元。」、「 (問
    : 是否有同事?) 我哥的2個朋友，名字我記不清楚了。我是
    跟一位音叫「阿隆」的人一起做。」、「 (提示本審卷第41
    頁至第45頁照片，並問: 對於照片中的建物是否有印象，詳
    情如何?) 我有印象，第41頁照片中的阿亮香雞排 (即如附
    圖一所示A、B部分)是我們蓋的，雙五白肉檳榔那間 (即如
    附圖一所示C、D、E部分)在我們蓋時就已存在；成典行 (即
    如附圖一所示G部分)，也是我們蓋的，但我們均僅蓋屋頂，
    沒有蓋其他的部份；第42頁至第45頁照片的部分 (即如附圖
    二所示部分)我們也是只蓋屋頂，其他部分沒有蓋。」、「(
    問: 何時蓋的屋頂? 蓋時是否有舊屋頂?) 阿亮香雞排及成
    典行約在我退伍後不久蓋的。第42頁至第45頁照片的部分約
    在1年後蓋的。那時原地均是空地，由我們立柱、蓋屋頂。
    其他部分不是我們做的。」、「 (問: 是誰要你們蓋的?是
    找你或你哥哥接洽的?) 是一位音叫「柱子」找我哥哥，約
    41年次左右的人，是我哥哥好朋友。」、「 (問: 是否知道
    當時的屋頂的造價? 誰出資興建?) 是由我哥接洽的，我不
    知道。錢也是我哥收的，我不清楚。」、「 (問: 興建了多
    久完工?) 均約1個月就完工了。」、「 (問: 事後是否有見
    到音叫「柱子」的人?) 我住在豐榮路，所以常遇到他，因
    為他在路口賣雞肉。」等語 (見本審卷第84頁至第86頁)，
    然查:
   1、證人王星翰自承係其兄王明忠僱用工人中之一員，且未實
      際參與其兄接洽商議興建上開房屋之諸般事宜，也不經手
      錢財等情已如上述，是證人既非上開房屋之承攬人，當然
      無法知悉究係何人為定作人，進而確認何人為原始起造人
      ，從而查明該建物所有權之歸屬，自無疑義。縱證人曾參
      與興建上開房屋，惟依其所述興建部分，亦僅係上開房屋
      之屋頂及立柱而已，與現存房屋之實況有間，顯然另有他
      人完成上開建築，是原告丁○主張系爭71號建物為渠委由
      證人之兄王明忠興建完成乙節，與證人之證述不符，自非
      事實。是原告丁○以證人王星翰為證據方法，主張其就上
      開建物有所有權，尚嫌乏據甚明。
   2、再者，被告抗辯債務人李榮舜提供系爭土地設定抵押權擔
      保其母林英貴向被告借款時，曾書立切結書，陳明系爭土
      地絕無出租或被第三人佔用等情事，已提出切結書為證(
      見本審卷第98頁)。由其母林英貴將系爭土地上之建物(即
      原告等3人主張為渠等所有之房屋)於80年迄88年間出租於
      訴外人呂東義、陳春美、張世群、陳鴻祥、王進忠等人，
      皆書立切結書，表明向李榮舜、林英貴承租上開房屋，因
      李、林等2人以上開房屋向被告抵押借款，故同意被告處
      分該抵押品時，無條件放棄一切權益及終止租約等語，有
      切結書及房屋租賃契約書附卷可稽 (見本審卷第134 頁至
      第145頁)，由此足證系爭土地上之建物應非屬原告所有甚
      明，否則原告豈有任由李榮舜母子出租使用收益該等房屋
      之理? 其次，原告對此又主張上開切結書及租賃契約書係
      被告要求債務人提出才同意借款或展期，其實被告早知系
      爭房屋係原告等所有等語。惟原告主張被告早知系爭房屋
      係原告所有乙節，尚未舉證以實其說，況貸款人為確認借
      款人所提出之土地，是否足以擔保借款金額時，依社會常
      情，通常會至實地查勘，又土地上之建物是否為土地所有
      人所有，爾後拍賣土地時，是否得聲請併同拍賣，均影響
      貸款人貸款之意願及額度。是前開切結書，自係債務人李
      榮舜等人為利借款順利，商請承租人所提出，以供被告行
      使權利時之憑證，應無疑義，則由前情，足證被告核貸放
      款時，已盡徵信查證之能事自明，是原告上開主張，核與
      常理有違，不足為信灼然。
   3、原告丁○復主張系爭71號建物，即如附圖一所示A、B部分
      亦即本審卷第41頁照片所示阿亮香雞排之建物及同圖所示
      G部分即同照片所示成典行之建物係其於71年間，出資30
      幾萬元委由訴外人王明忠興建，(見本審卷第100頁)等語
      。然其於系爭強執事件91年12月10日債權人彰化商業銀行
      對債務人李榮舜、林英貴以本院91年度執全字第639號假
      扣押事件查封系爭71號建物時，竟自承建物有部分係其向
      債務人承租 (見該假扣押執行卷第54頁)等語，並於系爭
      強執事件94年8月3日履勘現場時陳稱係於20餘年前向債務
      人李榮舜承租系爭土地，在土地上建築房屋使用至今，每
      月租金60,000元等語。惟經被告聲請本院民事執行處發收
      取命令後，復於94年10月17日具狀聲明異議謂債務人對第
      三人無何債權存在等語，債務人李榮舜隨於94年11月21日
      親赴本院民事執行處陳稱系爭土地係「無償」提供原告丁○等人使用等語，有系爭強執事件卷宗所附筆錄及書狀可
      憑。嗣於本院審理中原告丁○再陳稱係因原告乙○○所有
      之建物均由其代為出租管理，故查封當時方有「建物有部
      分係其向債務人承租」之語 (見本審卷第106頁)。則綜合
      證人及原告丁○所言，不僅就使用債務人所有土地是否有
      償或無償? 系爭71號建物是否自建或承租? 陳述前後矛盾
      ，且本件債務人係原告乙○○之弟李榮舜而非乙○○已載
      明於上開假扣押執行筆錄，原告丁○復在其上簽名，自不
      能諉為不知，而竟陳稱係誤李榮舜為乙○○云云，是原告
      丁○所言顯有違常情，不足採信。此外原告丁○復無法舉
      積極事證以證明系爭71號建物確係其出資興建，依上說明
      ，其主張自不可採，被告抗辯系爭71號建物非原告丁○所
      有乙節，信而有徵，堪認為實在。
(二)又按違章建築之房屋，原非債務人所有，而被執行法院誤予
    查封者，買受人因不能登記，自得代位原所有人提起異議之
    訴，若該房屋為債務人所有，買受人雖買受在先，亦無排除
    強制執行之權利。最高法院著有48年臺上字第209號判例可
    資參照。本件原告乙○○主張如附圖一所示C、D、E部分之
    建物即門牌號碼為臺東縣臺東市○○路○段55號之房屋 (本
    審卷第41頁所附照片中的雙五白肉檳榔之房舍)為其所有，
    固據提出臺東縣稅捐稽徵處房屋稅籍證明書 (見本審卷第10
    頁)及該處房屋稅轉帳繳納證明 (見本審卷第9頁)為憑，惟
    經本院依職權函詢臺東縣稅捐稽徵處後，查知上開房屋原登
    記為債務人李榮舜所有，89年3月14日以買賣為原因變更登
    記為原告乙○○所有，且係由原告乙○○委由另一債務人謝
    文萍代為申報契稅等情，有該處94年5月16日東稅財字第
    0940020747號函附房屋稅籍登記表及契稅申報書 (見本審卷
    第55頁至第57頁)在卷足憑，是系爭臺東縣臺東市○○路○段
    55號房屋既原屬債務人李榮舜所有且屬未辦建物所有權第一
    次登記之違章建築，原告乙○○於89年3月14日買受後，僅
    取得事實上處分權而已，究與所有權無關，依上揭判例意旨
    ，原告乙○○自不得謂上開房屋為其所有而主張有排除系爭
    強執事件之權利甚明。
(三)原告丙○○主張如附圖二所示建物 (見本審卷第42頁至第45
    頁照片的部分)為其出資20幾萬元於71年間所興建，現仍由
    其管理使用中 (見本審卷第100頁)等語，並舉證人王星翰為
    證。然查證人王星翰僅係承攬人王明忠之僱用人之一，不瞭
    解定作及承攬詳情已如前述，其證述自不足證明原告丙○○
    係如附圖二所示建物之原始起造人。再原告丙○○已於78年
    7 月21日由臺東縣臺東市○○路○段55號遷至花蓮縣花蓮市
    ○○街107號居住，有戶籍謄本 (見本審卷第78頁)在卷可佐
    ，其歷年財產所得均發生在花蓮縣花蓮市，亦有稅務電子閘
    門財產所得調件明細表 (見本審卷第119頁至第122頁)，參
    以債務人林英貴曾於80年9月1日將系爭建物及其坐落之臺東
    市○○段159地號土地出租予第3人張世群充作汽車修理業之
    用(見本審卷第135頁背面房屋租賃契約書)等事實，可認系
    爭土地及建物非屬原告丙○○所有，否則衡情應無任何理由
    為債務人之母林英貴所使用收益之理，此外，原告丙○○上
    開主張除無法舉事證以實其說外，亦與事理有違，則其上開
    主張自不足採信。
五、綜上所述，本件原告丁○、丙○○等2人均未能舉積極證據
    以證明渠等確為系爭建物之原始起造人，原告乙○○亦僅係
    系爭建物之買受人，自無權對出賣人李榮舜之債權人即被告
    聲請執行時提起第三人異議之訴均如前述，是原告等3人空
    言主張為系爭建物所有權人，依強制執行法第15條規定，訴
    請排除本院93年度執字第6646號強制執行程序，依上說明，
    即屬於法無據，為無理由，應予駁回。
六、據上論結，本件原告之訴為無理由，依民事訴訟法第78條、
    第85條第1項前段，判決如主文。
中    華    民    國    95    年     1    月    4     日
                  民事庭審判長法  官  王漢章
                              法  官  簡芳潔
                              法  官  曾宗欽
以上正本係照原本作成
如對本判決上訴，須於判決送達後20日內向本院提出上訴狀
中    華    民    國    95    年    1    月     5    日
                                書記官  蕭家玲


司法院資訊處製作；財團法人民間司法改革基金會備份。
